【裁判字號】    98,消債抗,73
【裁判日期】    980403
【裁判案由】    更生事件之抗告
【裁判全文】
臺灣臺南地方法院民事裁定          98年度消債抗字第73號
抗  告  人  甲○○
上列抗告人因消費者債務清理條例事件聲請更生，對於中華民國
98年2 月11日本院97年度消債更字第1471號裁定提起抗告，本院
裁定如下：
    主    文
抗告駁回。
抗告程序費用新臺幣壹仟元由抗告人負擔。
    理    由
一、抗告意旨略以：原審計算抗告人每月必要生活費用之基準對
    於他人或有適用，然就此計算抗告人每月必要生活費用為新
    台幣（下同）13,110元，抗告人實難以維持基本生活。
（一）抗告人配偶本身亦負有債務，亦曾與金融機構成立協商，
      約定每月還款12,000元，然配偶每月收入僅26,000元，尚
      須負擔其自身生活費用，因此家計分擔有限，家庭開支全
      賴抗告人支出。
（二）抗告人曾欲出售名下不動產，然因無人有購買意願，故出
      售不動產以減輕債務負擔之方案無疾而終。再者，不動產
      出售之價金，至多清償房屋貸款，抗告人仍需另行租屋居
      住，每月房租約相當於目前房貸每月8,100元，因此抗告
      人每月繳納房屋貸款非係用以逐期累積個人資產，實為安
      身立命維持居住需求。
（三）抗告人母親郭美枝與抗告人兄長共同居住，兄長本身收入
      並不富裕，實無法將扶養義務全由兄長負擔。且郭美枝其
      存款數額抗告人亦不甚清楚，但就抗告人了解僅約十萬餘
      元。
（四）抗告人長女楊雅茹確已成年亦非無謀生能力，然因其目前
      就讀長榮中學，在外居住，其求學之餘有打工以維持基本
      生活所需，然因其身體狀況不佳且具學生身分，收入有限
      ，抗告人僅資助其部份生活費用。
（五）原審計算抗告人收入以民國97年平均收入為準，然抗告人
      於95年8月開始與銀行協商，繳款至96年12月不得不毀諾
      。期間因景氣影響加班時數，因此原審以97年度收入推算
      95年、96年度協商繳款期間，抗告人是否有能力依約履行
      ，顯有違誤，爰提起抗告，請求廢棄原裁定，准予抗告人
      更生之聲請等語。
二、按聲請更生或清算不合程式或不備其他要件者，法院應以裁
    定駁回之，但其情形可以補正者，法院應定期間先命補正，
    消費者債務清理條例第8條定有明文。次按債務人與金融機
    構協商成立者，不得聲請更生或清算，但因不可歸責於己之
    事由，致履行顯有重大困難者，不在此限；本條例施行前，
    債務人依金融主管機關協調成立之中華民國銀行公會會員辦
    理消費金融案件無擔保債務協商機制與金融機構成立之協商
    ，準用前項之規定，消費者債務清理條例（下稱本條例）第
    151條第5項、第6項亦分別有明文規定。衡諸前開規定之立
    法意旨，可見債務人無論在本條例施行前後，與金融機構之
    債權人成立協商後，即應本於債權契約之誠信原則勉力履行
    ，除非有前述不可歸責於己之事由，且其履行顯然有重大困
    難，不得率爾依本條例更生程序清理其債務。
三、抗告人前於本條例施行前，依金融主管機關協調成立之中華
    民國銀行公會會員辦理消費金融案件無擔保債務協商機制與
    金融機構於95年8月7日成立協商，當時抗告人之無擔保債務
    總額為2,738,151元，每月應償還22,818元，抗告人自95年9
    月10日起開始繳款，繳款至96年12月即未再依約繳款，嗣後
    於97年1月9日毀諾，此有台新銀行97年12月31日台新債協97
    法字第70343號函附於原審卷可考，堪信為真實。
四、抗告人主張其配偶本身亦負有債務，亦曾與金融機構成立協
    商，約定每月還款12,000元，然配偶每月收入僅26,000元，
    尚須負擔其自身生活費用，因此家計分擔有限，家庭開支全
    賴抗告人支出云云。經查：抗告人配偶既對直系卑親屬既負
    有扶養義務，應當竭盡所能以其收入供給子女基本生活所需
    ，若因此無以負擔協商債務，若有本條例所定聲請更生或清
    算之法定事由，非不可依法主張權益。再者目前銀行公會針
    對『95年協商毀諾戶』或『尚履約中有繳款困難客戶』提供
    『個別協商一致性方案』或『變更還款協議協商方案』，上
    開方案可延展還款期限或降低每月還款金額，於抗告人配偶
    之債務負擔現況應有相當改善，因此抗告人以配偶負有債務
    ，無以分擔家庭開支，本院委難採認。
五、抗告人主張曾欲出售名下不動產，然因無人有購買意願，故
    出售不動產以減輕債務負擔之方案無疾而終。再者，不動產
    出售之價金，至多清償房屋貸款，抗告人仍需另行租屋居住
    ，每月房租約相當於目前房貸每月8,100元，因此抗告人每
    月繳納房屋貸款非係用以逐期累積個人資產，實為安身立命
    維持居住需求云云。經查：不動產出賣涉及出賣條件，抗告
    人僅徒言曾欲出賣不動產以減輕債務負擔，然並未提出任何
    確有曾以合理條件出賣不動產之事實證明。再者人民安居並
    不以居住於自有住宅為必要，租屋居住亦為目前社會眾多經
    濟狀況無力負擔購屋支出之人的安居方式，且因租屋支出並
    得為所得稅之扣減額，故租屋居住毋寧是自認經濟負擔沉重
    之人減輕負擔的另一種生活方式。因此，抗告人若將該房地
    變賣清償債務後，其雖增加租屋支出（租屋支出應計入每月
    個人基本生活費中），但同時亦減少貸款、房屋稅及地價稅
    等支出。是以本院委難採認抗告人房貸支出為生活上之必要
    支出。
六、抗告人主張母親郭美枝與抗告人兄長共同居住，兄長本身收
    入並不富裕，實無法將扶養義務全由兄長負擔。且郭美枝其
    存款數額抗告人亦不甚清楚，但就抗告人了解僅約十萬餘元
    。經查：抗告人之母楊郭美枝96年度有兩筆利息所得共計為
    6,027元，此有抗告人於原審提出之戶籍謄本、稅務電子閘
    門財產所得調件明細表等件足憑，可見郭美枝上開存款，以
    當時郵局存款利率約年息百分1.2計算，其存款應非少數。
    按「受扶養權利者，以不能維持生活而無謀生能力者為限。
    前項無謀生能力之限制，於直系血親尊親屬，不適用之。」
    民法第1117條定有明文。又所稱「不能維持生活」，係指無
    財產足以維持生活而言，是直系血親尊親屬如能以自己財產
    維持生活者，自無受扶養之權利」（最高法院81年度台上字
    第1504號判決意旨、72年度台上字第4792號裁判參照）。則
    依郭美枝財產狀況，難認其有不能維持生活而有受抗告人扶
    養之必要，是抗告人主張需支出母親扶養費，核非屬必要費
    用支出，應予剔除。
七、抗告人主張其長女楊雅茹確已成年亦非無謀生能力，然因其
    目前就讀長榮中學，在外居住，其求學之餘有打工以維持基
    本生活所需，然因其身體狀況不佳且具學生身分，收入有限
    ，抗告人僅資助其部份生活費用。經查：抗告人於原審雖稱
    楊雅茹因身體健康不佳曾休學靜養身體，目前復學就讀長榮
    中學，並於原審提出臺南市私立長榮高級中學附設高級中學
    進修學校學生證為憑。經原審以抗告人未提出休學證明及醫
    療診斷證明文件以實其說，不予採憑。抗告人既對原審認定
    事實有所不服，應向本院提出反證，然抗告人迄今亦未補提
    任何證明資料供本院審酌，因此本院亦難採憑抗告人扶養主
    張。
八、原審計算抗告人收入以97年平均收入為準，然抗告人於95年
    8月開始與銀行協商，繳款至96年12月使不得不毀諾。期間
    因景氣影響加班時數，因此原審以97年度收入推算95年、96
    年度協商繳款期間，抗告人是否有能力依約履行，顯有違誤
    。經查：按「個人年度綜合所得中之薪資所得含薪金、俸給
    、工資、津貼、歲費、獎金、紅利及各種補助費。但為雇主
    之目的，執行職務而支領之差旅費、日支費及加班費不超過
    規定標準者不在此限」，所得稅法第14條第1項定有明文。
    再者財政部為適用法律，本於職權解釋所得稅法第14條第1
    項之行政解釋函釋（財政部民國74年05月29日台財稅字第
    16713號）：公私營事業員工，依勞動基準法第二十四條規
    定「延長工作時間之工資」及三十二條規定「每月平日延長
    工作總時數限度內支領之加班費，可免納所得稅」，可知抗
    告人平日加班所得並非可藉由所得稅申報個人年度所得完整
    顯現，因此原審依據抗告人於原審提出之97年度薪資單認定
    抗告人平均每月收入約41,212元，適可完整顯現抗告人『加
    班所得』收入情形，因此原審以97年度平均所得作為抗告人
    收入基準尚屬適當並無違誤。
九、綜參以上各情，且抗告人於原審認定個人生活支出及扶養支
    出標準並無爭執，因此抗告人每月薪資約為41,212元扣除抗
    告人個人最低生活費係9,660元及扶養支出3,450元後賸餘28
    ,102 元（計算式：41,212－13,110＝28,102），尚足夠履
    行抗告人依債務協商約定每月應償還之款項22,818元。因此
    抗告人主張其每月收入扣除必要支出後，已無法支付依債務
    協商約定每月應償還之款項，其係因不可歸責於己之事由，
    致履行上開協商顯有重大困難云云，自不足採。
十、債務清償方案既係經當事人於本條例施行前行使選擇權所合
    意成立之債權契約，債務人自應受該成立之契約所拘束，如
    認該協商成立之清償方案其後有不適當履行之情形，仍應誠
    實面對債務，再循本條例所定之協商機制，誠意向債權人協
    商謀求更合理之清償方案，而非輕率毀諾，逕為聲請更生清
    理程序。查本件抗告人既於本條例施行前與債權人銀行等銀
    行成立協商，每月償22,818元，且已依協商方案履行，如事
    後有履行不便之情形，認清償方案應予適當調整，非不可經
    由本條例所規定之協商程序，再與債權人重新協商，訂定適
    當可行之清償方案，且依97年5月中華民國銀行公會決議，
    金融機構就曾經參加95年度債務協商毀諾客戶提供「個別協
    商一致性方案」及對有繳款困難之債務協商持續履約客戶提
    供「變更債務協商協議書方案」，抗告人自當循此途徑以求
    解決，方符合本條例兼顧保障債權人公平受償及重建復甦債
    務人經濟生活之立法目的，是以，抗告人率予毀諾，逕為聲
    請本件更生，亦有不當。
十一、綜上所述，本件抗告人既無不可歸責於己之事由，致履行
      顯有重大困難之情形，已與首揭消費者債務清理條例所定
      得聲請更生程序以清理債務之要件不符，顯然其聲請更生
      即屬要件不備，且無從補正。從而，原裁定駁回其更生聲
      請，並無不合。抗告意旨仍指摘原裁定不當，求予廢棄另
      為裁定，為無理由，應予駁回。
十二、據上論結，本件抗告為無理由，依消費者債務清理條例第
      15條，民事訴訟法第495條之1第1項、第449條第1項、第
      95條、第78條，裁定如主文。
中    華    民    國    98    年    4     月    3    日
                      民事第二庭審判長法  官  林念祖
                                      法  官  陳賢德
                                      法  官  田玉芬
以上正本係照原本作成。
本裁定不得抗告。
中    華    民    國    98    年    4     月    3     日
                                      書記官  劉紀君


司法院資訊處製作；財團法人民間司法改革基金會備份。
